臺灣高等法院民事判決　　　　　　　　　 95年度上字第626號
上　訴　人　丁○○
訴訟代理人　丁俊文律師
被　上訴人　甲○○
訴訟代理人　歐翔宇律師
　　　　　　劉孟錦律師
被　上訴人　乙○○
訴訟代理人　林啟瑩律師
複　代理人　丙○○
上列當事人間請求侵權行為損害賠償事件，上訴人對於中華民國
94年8月25日臺灣台北地方法院93年度附民字第251號第一審判決
，提起上訴，本院於中華民國96 年3月27日言詞辯論終結，判決
如下：
    主  文
上訴駁回。
第二審訴訟費用由上訴人負擔。
    事實及理由
一、上訴人於原審提起刑事附帶民事訴訟請求損害賠償，主張被
    上訴人甲○○與上訴人原係夫妻，被上訴人乙○○明知被上
    訴人甲○○係有配偶之人，竟仍與之發生姦淫之行為，被上
    訴人乙○○並因此產下一女，被上訴人二人以不法侵害上訴
    人之權利，應負損害賠償責任。聲明求為判決命被上訴人二
    人應連帶給付上訴人新臺幣（下同）500 萬元，並自起訴狀
    繕本送達翌日起至清償日止，按週年利率百分之五計算之利
    息等語。
二、原審刑事部分判決被告即被上訴人等無罪，刑事附帶民事訴
    訟部分，乃依刑事訴訟法第503條第1項判決駁回原告之訴。
    上訴人就刑事判決及其附帶民事訴訟判決一併聲明上訴，就
    刑事附帶民事訴訟部分經本院刑事庭裁定移送本院民事庭。
    上訴人聲明求為將原判決廢棄。就廢棄部分，被上訴人應連
    帶給付上訴人500 萬元及自起訴狀繕本送達之翌日起至清償
    日止，按年息百分之五計算之利息，並陳明願供擔保求為假
    執行宣告。其除引用於原審之陳述外，補陳略以：
  (一)就攸關被上訴人乙○○、甲○○有通姦犯行，具有決定性影
    響並可釐清案情者，為被上訴人乙○○之女 DNA鑑定，而乙
    ○○於歷審民刑事庭審理時，均予以拒絕，且於訴訟審理中
    將其女攜往中國大陸地區。基於一般經驗法則與論理法則，
    如非當事人間確有親子關係、血統聯絡，則在被請求進行DN
    A 鑑定者，勢必樂於接受檢驗以釐清真相，故當事人拒絕檢
    驗 DNA時，即認其間必有血統聯絡。被上訴人間因犯通姦及
    相姦罪，亦經刑事判決確定，有本院94年度上易字第1818號
    刑事確定判決可稽。又被上訴人乙○○於90年5月9日產下一
    女，卻遲至91 年3月26日，始前往戶政機關辦理出生登記，
    亦有本院民事庭向新店戶政事務所調閱乙○○及陳敏恩之戶
    籍謄本可稽。
  (二)就損害賠償請求部分：
    1.上訴人與被上訴人甲○○於民國71年11月26日結婚，而上
      訴人於婚後放棄行政院新聞局之公職，陪伴被上訴人到美
      國攻讀博士學位，照料生活起居。並於美國懷孕育有長子
      徐子勛後，又先行回台灣陪伴婆婆，再任職華梵大學圖書
      館館長工作。而被上訴人甲○○於78年取得博士學位，先
      任職美國通用汽車公司工程師。嗣於81年間，在上訴人到
      處請託師長、朋友情況下，代被上訴人甲○○在台灣覓得
      台灣科技大學 (下簡稱台科大）教職之工作機會。而被上
      訴人甲○○於82年時因剛回國任教，常常準備上課到清晨
      致無法分擔早上接送孩子上托兒所的例行事務。因此，上
      訴人乃辭掉華梵大學圖書館館長職務，專心帶小孩，好讓
      被上訴人甲○○能全心工作教學做研究，無後顧之憂。其
      後則聽從被上訴人甲○○之建議，為了家庭未來美好的遠
      景，由上訴人攜子遠赴美國進修博士學位，在國外自己一
      人帶著小孩，一邊打工一邊唸書。詎於88年大年初五與母
      親、阿姨返家時，竟遭被上訴人甲○○趕出家門。更甚者
      ，被上訴人甲○○為達離婚目的又以莫須有之「行蹤不明
      ，不知去向」等謊言，欺瞞法院，於90年11月16日提起離
      婚之訴。而事實的真相是被上訴人甲○○與被上訴人乙○
      ○有不法姦情，拒絕上訴人返家更換門鎖，再搬離兩造原
      共同住居處所不知所蹤，然上訴人卻因無充分事證，致為
      該院91年度婚字第77號民事判決離婚，及本院91年度上字
      第131號民事判決、最高法院92 年度台上字第2252號民事
      裁定，於92年10月16日駁回上訴而確定。
    2.本院刑事庭94年度上易字第1818號刑事判決被上訴人甲○
      ○及被上訴人乙○○通姦，及科處有期徒刑三個月。上訴
      人於數年來所受之冤抑與委曲，雖獲洗刷與平反，然上訴
      人數年來之孤單無依與精神上遭受名譽等人格法益侵害，
      及無法與親子同享天倫之痛苦，實非筆墨能加以形容。爰
      依民法第185條第1項、最高法院55年台上字第2053號民事
      判例要旨，請求被上訴人等應連帶給付上訴人500 萬元精
      神賠償。
  (三)關於資力部分：
    1.上訴人為國立台灣大學圖書館學學士畢業、美國普度大學
      電腦輔助教學碩士、美國印第安那大學圖書館與資訊科學
      碩士、美國印第安那大學圖書館與資訊科學博士班（肄業
      )，現則另在進修國立台灣科技大學應用外語系學士。
    2.上訴人曾任職慶齡工業研究中心圖書室負責人、行政院新
      聞局視聽資料處科員、國立台灣大學圖書館採購組組員、
      立法院法律資訊中心研究員、華梵大學圖書館閱覽組主任
      兼代理館長、美國印第安那大學圖書館採購部助理、美國
      印第安那大學東亞圖書館館長助理，及台北市大安國小實
      習教師、國家衛生研究院圖書館員，現任職台北市萬大國
      小科任教師 。
    3.就被上訴人甲○○於90年間之金融機關存款逾1059萬元以
      上，股票價額逾468萬元以上等語。
三、被上訴人甲○○則聲明求為駁回上訴，其陳述略以：
  (一)刑事判決所為事實之認定，於獨立民事訴訟之裁判時本不受
    其拘束，本件雖為附帶民訴，亦已因裁定移送而為獨立之民
    事訴訟，自得依自由心證為與刑事判決相異之認定。僅引上
    開刑事判決為據，要難謂已克盡舉證之責。
  (二)刑事判決之判決理由，認事用法顯有諸多判決不備理由及理
    由矛盾之違背法令者；
    1.刑事判決所謂：『一般人鮮少進入他人之主臥房，故顯見
      二人間之關係應十分親密』，純為主觀臆測之詞。
    2.被上訴人甲○○自民國84年起，稍有閒錢，即陸續投入股
      市，並視為長期之投資理財方式。因此，擁有之公司股票
      頗為可觀，88年至90年間，聲請人甲○○雖擁有「中鋼」
      、「國巨」、「精碟」、「台積電」、「華碩」、「威盛
      」、「聯電」、「鴻海」等公司之股票，仍僅係全部投資
      之一部，並早自86年間起即已陸續買進上開公司股票，有
      股票集保資料可稽，並非刑事判決所指稱係88年至90年間
      所購買之股票。此外，上開公司股票獲利頗佳，人人均可
      投資購買，豈能將投資上開公司股票之人視為均有不正當
      之關係，益證刑事判決之認定，至為荒謬。
    3.被上訴人乙○○拒絕接受鑑定其女兒之 DNA與其無關，其
      於刑事偵查程序中，為配合檢察官順利辦案，早已前往醫
      院進行 DNA之鑑定。今刑事判決未能順利取得被上訴人乙
      ○○之女兒之 DNA鑑定檢體，則與被上訴人甲○○又有何
      干係？刑事判決竟將此一未能舉證之不利益，歸於被上訴
      人甲○○承擔，並遽此認定被上訴人甲○○與被上訴人乙
      ○○犯有通姦犯行，實係嚴重違反無罪推定原則。
  (三)縱認應負侵權行為之損害賠償責任，然上訴人所請求之精神
    上慰撫金500萬元，誠屬過高。
四、被上訴人乙○○聲明求為駁回上訴，其陳述略以：
  (一)上訴人援引本院94年度上易字第1818號刑事確定判決，請求
    被上訴人應連帶賠償上訴人500 萬元，證據未免薄弱，且亦
    未提出被上訴人乙○○與被上訴人甲○○間通姦之時間、地
    點、次數之確切證明，以為本件請求之依據。又上開刑事判
    決以被上訴人與甲○○有購買相同公司股票之行為，即認定
    兩人關係匪淺，此種推論實違常理。投資理財本為個人財產
    規劃自由，股票獲利佳之公司本受投資人之共同青睞，豈能
    將有投資該公司股票之人均視為有不當之關係？
  (二)被上訴人之女有染色體方面之疾病，被上訴人不願女兒受到
    傷害或被他人知悉其病情，非為掩飾與甲○○通姦之犯行。
  (三)上訴人所請求500萬元之精神上慰撫金，實屬過高等語。
五、本院依職權調閱本院刑事庭94年度上易字第1818號妨害家庭
    案件全部刑事卷宗。
六、上訴人主張被上訴人甲○○與上訴人原係夫妻（已判決離婚
    確定），被上訴人乙○○明知被上訴人甲○○係有配偶之人
    ，竟仍與之發生姦淫之行為，刑事部分，並經本院刑事庭判
    決被上訴人甲○○犯有通姦罪；被上訴人乙○○明犯有相姦
    罪，並分別判處有期徒刑確定等情。有本院刑事庭94年度上
    易字第1818號刑事判決可稽（見本院卷第 26-33頁），並經
    本院依職權調閱本院刑事庭94年度上易字第1818號妨害家庭
    案件全部刑事卷宗，查明屬實；惟被上訴人均否認有通姦或
    相姦情事，並以前揭情詞置辯。按民事訴訟採辯論主義，舉
    凡法院判決之範圍及為判決基礎之訴訟資料均應以當事人之
    所聲明及所主張者為限。是民事訴訟如係由原告主張權利者
    ，應先由原告負舉證之責，若原告先不能舉證，以證實自己
    主張之事實為真實，則被告就其抗辯事實即令不能舉證，或
    其所舉證據尚有疵累，亦應駁回原告之請求（最高法院17年
    上字第917 號判例參照）。換言之，上訴人於本院民事庭就
    其主張被上訴人間有通姦（相姦）之事實，依據舉證責任分
    配原則，仍應由上訴人負舉證責任。是本件所應審酌者為上
    訴人是否已盡舉證之責，足以證明被上訴人間有通姦（相姦
    ）之情事是也。茲分述於次：
  (一)上訴人主張被上訴人間有通姦等情，無非以本院刑事庭94年
    度上易字第1818號刑事判決為據。並以(1)被上訴人乙○○於
    88 年2月20日晚在臺北市○○○路○段251巷22弄10號二樓被
    上訴人甲○○住處主臥房內，為上訴人當場查獲；(2)被上訴
    人等於88年度均在台北市○○路65號世華聯合商業銀行設有
    存款帳戶，且二人均有購買「中鋼」、「國巨」等公司股票
    ；另被上訴人等於89年度均在中國信託商業銀行永吉分行設
    有存款帳戶，且均有購買「中鋼」、「國巨」、「精碟」等
    公司股票，二人於90年度均在中國信託商業銀行永吉分行設
    有存款帳戶，且均有購買「中鋼」、「台積電」、「威盛」
    、「華碩」、「聯電」、「鴻海」等公司股票情事；被上訴
    人甲○○自88年起至90年止，亦有申報美商大都會人壽保險
    公司臺灣分公司之薪資所得；(3)被上訴人乙○○於90年5月9
    日在臺安醫院生下一女，其受胎期間推定在89 年7月11日至
    同年11月9日間，其等自88 年起至90年止仍有往來，而被上
    訴人乙○○於與被上訴人甲○○往來期間即89年所生之女，
    經檢察官聲請將其送親子鑑定比對是否與被上訴人甲○○DN
    A 型別相符，以明真象，詎被上訴人乙○○均表示不願配合
    帶同其女前往實施鑑定，乃被上訴人乙○○竟堅詞拒絕，是
    以被上訴人乙○○拒絕鑑定之目的是否在掩飾上開犯行，即
    非無疑。矧被上訴人乙○○於90年5月9日即產下一女，卻遲
    至91 年3月29日，始前往戶政機關辦理出生登記；(4)認定犯
    罪事實所憑之證據，並不以直接證據為限，即綜合各種間接
    證據，本於推理作用，為其認定犯罪事實之基礎，仍非法所
    不許，因認被上訴人間確有多次通姦情事云云。惟按刑事訴
    訟法第五百零四條所謂，應以刑事判決所認定之事實為據者
    ，係指附帶民事訴訟之判決而言，如附帶民事訴訟經移送於
    民事庭後，即為獨立民事訴訟，其裁判不受刑事判決認定事
    實之拘束（最高法院48 年台上字第713號判例參照）；故附
    帶民事訴訟經移送民事庭後，即屬獨立民事訴訟，其移送後
    之訴訟程序，應適用民事訴訟法，刑事訴訟所調查之證據，
    及刑事訴訟判決所認定之事實，並非當然有拘束民事訴訟之
    效力。換言之，被上訴人間有無通姦之事實，上訴人仍應就
    其主張之事實，依舉證責任分配原則，應由上訴人負舉證責
    任，本院並不受上開刑事判決之拘束。
  (二)按所謂通姦即互得同意之姦淫。而所謂「姦淫」，係指異性
    間之性交而言。是否姦淫既遂，實務採「結合說」，不採「
    性慾滿足說」、「接觸說」，即須陽莖插入女陰，始為姦淫
    既遂（見院字一０四二號解釋、最高法院六十二年台上字第
    二０九０號判例）；且姦淫必有時間、場所，非可隨意為之
    。本件上訴人本於上開刑事判決主張被上訴人間自民國88年
    2 月間起，迄90年間止，在不詳地點，多次為姦淫之行為云
    云。惟上開刑事判決並未指明被上訴人究於何時、何地發生
    姦淫，是否已達結合程度。縱使生女並不以有多次姦淫為必
    要，姦淫一次亦有生一女（子）之機會，為眾所週知，上訴
    人既未舉證證明被上訴人乙○○所生之女，係被上訴人間因
    通姦所生，更遑論被上訴人間有多次姦淫，是上訴人主張被
    上訴人間曾多次姦淫，尤屬無據。
  (三)再上訴人主張衡諸常情，一般家中之主臥室乃極為私密之處
    ，若非係關係極親密之人，或是徵得主人同意之下，一般人
    鮮少進入他人主臥房，甚或在家過夜，顯見被上訴人等關係
    十分親密。再者，乙○○自承係私立靜修高中畢業，且當時
    從事保險業務之工作（見本院91 年度家上字第131號離婚事
    件民事判決），當時已38歲，與一般擔任家教工作之背景不
    符，亦與常理有悖，被上訴人等所辯乙○○係甲○○之子之
    家庭教師，當日因甲○○有事較晚回家，始委請乙○○代為
    照料其子云云，無非避重就輕之詞，不足採信等語。姑不論
    上開被上訴人之辯解是否避重就輕，但上開情形並不足以證
    明被上訴人間有通姦情事，且是多次姦淫，業經本院91年度
    家上字第131 號離婚事件之民事判決，就上開情形，認定不
    足以證明被上訴人有通姦情形（判決理由二之(二)參照），並
    經最高法院駁回上訴確定，有本院91年度家上字第 131號、
    最高法院92年度台上字第2252號離婚事件之民事判決可稽（
    見本院卷第42-65頁），是上訴人仍以本院91 年度家上字第
    131 號民事判決，作為被上訴人間有通姦情形之依據，自無
    可取。上訴人又主張被上訴人乙○○於88 年2月20日晚在臺
    北市○○○路○段251巷22弄10號二樓被上訴人甲○○住處主
    臥房內，為上訴人當場查獲云云，並未證明其當時係於所謂
    主臥室內，更未證明當場查獲被上訴人姦淫，所謂「為上訴
    人當場查獲云云」，難謂與事實相符。
  (四)上訴人又以被上訴人等於88年度均在台北市○○路65號世華
    聯合商業銀行設有存款帳戶，且二人均有購買「中鋼」、「
    國巨」等公司股票；另被上訴人等於89年度均在中國信託商
    業銀行永吉分行設有存款帳戶，且均有購買「中鋼」、「國
    巨」、「精碟」等公司股票，二人於90年度均在中國信託商
    業銀行永吉分行設有存款帳戶，且均有購買「中鋼」、「台
    積電」、「威盛」、「華碩」、「聯電」、「鴻海」等公司
    股票情事；被上訴人甲○○自88年起至90年止，亦有申報美
    商大都會人壽保險公司臺灣分公司之薪資所得，有財政部台
    北市國稅局88、89、90年度綜合所得稅各類所得資料清單在
    卷為憑，且被上訴人乙○○亦自承當時在美商大都會公司擔
    任保險業務員，益徵二人於該段期間非無聯繫，且關係非淺
    ，被上訴人乙○○所辯伊自88年2 月20日與告訴人即上訴人
    丁○○產生爭執後，即辭去家教工作，除當日曾返回收取薪
    資外，並未與被告甲○○有任何往來云云，並無證據證明，
    即斷言被上訴人之辯解「無非空言，更見情虛」云云。惟查
    股票係於公開市場買賣，人人皆可購買；銀行帳戶之人人皆
    可申請設立，縱使以間接證據關係，亦不足以推論購買同一
    股票，或在同一銀行開戶，即推定有通姦嫌疑，是上訴人之
    主張無非揣測之詞，自難為通姦罪之依據。
  (五)上訴人又以被上訴人乙○○於與被上訴人甲○○往來期間即
    89 年所生之女，檢察官於93年9月1日、93年10 月11日請求
    檢查被上訴人乙○○之女之身體，刑事庭於準備程序亦屢勸
    諭被上訴人乙○○在保護其女之原則下實施 DNA鑑定，詎被
    上訴人乙○○不願配合實施鑑定。矧被上訴人乙○○於90年
    5月9日產下一女，卻遲至91 年3月29日，始前往戶政機關辦
    理出生登記，亦難謂係巧合而與該離婚事件無關云云。惟查
    應接受去氧核醣核酸（DNA） 之強制採樣者以下列之人為限
    ，即性犯罪或重大暴力犯罪案件之被告，或性犯罪或重大暴
    力犯罪案件之犯罪嫌疑人（去氧核醣核酸採樣條例第五條參
    照）。至於請求志願自費採樣者，若為限制行為能力人或無
    行為能力人，應經法定代理人、監護人、社會行政機關或警
    政機關協助，去氧核醣核酸採樣條例第九條，亦有規定。被
    上訴人乙○○之女為無行為能力，有如前述，揆諸上開規定
    ，被上訴人乙○○自有權決定其女是否接受實施 DNA鑑定，
    則被上訴人乙○○拒絕其女實施DNA 鑑定，係法律授予保護
    未成年人之權利，難謂有違比例原則。且鑑定當事人間之血
    緣關係，並非證明通姦之惟一方法，尚有其他事證可資調查
    取證，並非非鑑定血緣關係不可。而且被上訴人乙○○之女
    ，於本件訴訟並非當事人，並無義務證明被上訴人間是否有
    通姦情事，亦無從比照當事人關於文書舉證之效力規定。且
    本於無罪推定原則，被上訴人（被告）亦無義務證明自己無
    罪。再者，何時申請出生登記，係屬戶籍登記之行政管理事
    項，與通姦行為根本風馬牛不相及，豈能作為通姦之間接證
    據。是上訴人上開主張，亦非可取。
  (六)上訴人復主張，認定事實所憑之證據，並不以直接證據為限
    ，即綜合各種間接證據，本於推理作用，為其認定事實之基
    礎，仍非法所不許。被上訴人乙○○係在被上訴人甲○○住
    處過夜於88 年2月20日遭查獲，且依卷附88、89、90年度綜
    合所得稅各類所得資料清單觀之，被上訴人等於各該年間（
    含括被告乙○○生女期間）關係非比尋常，參以被上訴人乙
    ○○拒絕其女 DNA鑑定，卻無法提出有力之理由，以及被上
    訴人乙○○告知其母已「結婚」迄未辦理登記，嗣於生下一
    女亦未見生父認領等間接證據，足認定被上訴人間有連續通
    姦及相姦之事實云云。按認定事實所憑之證據，固不以直接
    證據為限，惟採用間接證據時，必其所成立之證據，在直接
    關係上，雖僅足以證明他項事實，但由此他項事實，本於推
    理之作用足以證明待證事實者而後可，不能以臆測為根據，
    而就待證事實為推定之判斷（最高法院86年度台上字第1830
    號判決參照）。本件上訴人上開主張，無論以一般生活經驗
    法則或事理原則之推理作用，皆無從得出被上訴人等間有連
    續、多次通姦（相姦）之結論。揆諸上開說明，此項主張自
    難採取。
七、綜上所述，上訴人主張，為不足採，被上訴人抗辯，尚屬可
    信。是則上訴人執此主張被上訴人應負侵權行為的損害賠償
    責任云云，自屬無據。從而，上訴人主張本於侵權行為之法
    律關係，請求被上訴人應連帶給付上訴人500 萬元，並自起
    訴狀繕本送達翌日起至清償日止，按週年利率百分之五計算
    之利息，為無理由，不應准許。其假執行之聲請亦失所附麗
    ，應併予駁回。原審為上訴人敗訴之判決，及駁回其假執行
    之聲請，理由雖有不同，結論並無二致，仍應判予維持。上
    訴意旨指摘原判決不當，求予廢棄改判，為無理由，應予駁
    回。
八、本件事證已臻明確，兩造其餘之陳述及攻擊防禦方法，經審
    酌核與判決結果不生影響，不再一一論述，併予敘明。
據上論結，本件上訴為無理由，依民事訴訟法第449條第2項、第
78條，判決如主文。
中　　華　　民　　國　　96　　年　　4　　月　　10 　　日
  　　　　　　　　　民事第八庭
                      　審判長法　官  吳景源
　　　　　　　　　　          法　官  滕允潔
　　　　　　　　　　          法　官  連正義
正本係照原本作成。
如不服本判決，應於收受送達後20日內向本院提出上訴書狀，其
未表明上訴理由者，應於提出上訴後20日內向本院補提理由書狀
（均須按他造當事人之人數附繕本）上訴時應提出委任律師或具
有律師資格之人之委任狀；委任有律師資格者，另應附具律師資
格證書及釋明委任人與受任人有民事訴訟法第466條之1第1項但
書或第2項（詳附註）所定關係之釋明文書影本。
中　　華　　民　　國　　96　　年　　4 　　月　　10　　日
                              書記官  張永中
附註：
民事訴訟法第466條之1（第1項、第2項）：
對於第二審判決上訴，上訴人應委任律師為訴訟代理人。但上訴
人或其他法定代理人具有律師資格者，不在此限。
上訴人之配偶、三親等內之血親、二親等內之姻親，或上訴人為
法人、中央或地方機關時，其所屬專任人員具有律師資格並經法
院認為適當者，亦得為第三審訴訟代理人。